臺灣屏東地方法院刑事判決
       110年度易字第774號
公  訴  人  臺灣屏東地方檢察署檢察官
被      告  黃雅萍


上列被告因詐欺案件，經檢察官提起公訴（110年度偵字第7134
號），本院判決如下：
    主  文
黃雅萍幫助犯洗錢防制法第十四條第一項之一般洗錢罪，處有期
徒刑肆月，併科罰金新臺幣參萬元，罰金如易服勞役，以新臺幣
壹仟元折算壹日。
    事  實
一、黃雅萍明知金融帳號係個人理財專屬之用，具匯款、存提款
    功能，如擅自交予他人，易為詐騙集團犯罪工具，竟仍基於
    幫助他人詐欺取財及洗錢之不確定故意，於民國110年5月7
    日18時30分許，依真實姓名、年籍不詳，LINE通訊軟體暱稱
    「林國慶」之人指示，在屏東縣○○鄉○○路0號之統一超商佳
    冬門市，無償將其所有之華南商業銀行股份有限公司帳號00
    0-000000000000號帳戶（下稱本案華南銀行帳戶）、遠東國
    際商業銀行帳號000-0000000000000號帳戶（下稱本案遠東
    銀行帳戶）之提款卡，寄交予暱稱「林國慶」之人並告知其
    提款卡密碼。嗣不詳之詐欺集團成員（無證據證明該集團成
    員達3人以上）於收取上開2帳戶資料後，即意圖為自己不法
    所有，基於詐欺取財及洗錢之犯意，於110年5月9日20時13
    分許，向張芸鈞佯稱因網購訂單錯誤，須依指示匯款以處理
    訂單問題等語，致張芸鈞陷於錯誤，分別於同日22時20分至
    翌日0時3分許，陸續匯款新臺幣（下同）2萬8,013元至本案
    遠東銀行帳戶；匯款4萬9,130元、4萬9,984元、3萬1,065元
    至本案華南銀行帳戶，各該款項並旋遭提領一空，致生掩飾
    、隱匿詐欺所得來源、去向之結果。嗣因張芸鈞發覺有異，
    而報警處理，並經警循線查悉上情。
二、案經屏東縣政府警察局枋寮分局報告臺灣屏東地方檢察署檢
    察官偵查起訴。
    理  由
壹、證據能力部分
    本判決下列所引用被告以外之人於審判外所為之供述證據，
    檢察官及被告黃雅萍於本院準備程序時均同意有證據能力（
    見本院卷第39頁），本院審酌上開證據資料作成時之情況，
    尚無違法不當及證明力明顯過低之瑕疵，而認為以之作為證
    據應屬適當，依刑事訴訟法第159條之5第1項規定，均有證
    據能力。至其餘認定本案犯罪事實之非供述證據，亦查無違
    反法定程序取得之情，依刑事訴訟法第158條之4規定反面解
    釋，亦有證據能力。
貳、實體部分
一、認定事實所憑之證據及理由：
　  訊據被告固坦承有於前揭時、地，寄交其本案華南銀行、遠
    東銀行帳戶予「林國慶」之人並告知其提款卡密碼，且對於
    告訴人張芸鈞遭詐騙並匯款至其上開2帳戶之過程及金額均
    不爭執，惟否認有何幫助詐欺及幫助洗錢之犯行，辯稱：我
    不知道我的帳戶被拿去詐騙，我當初是要跟潮霖公司辦貸款
    ，對方的專員「林國慶」跟我說可以幫我美化帳戶，我就把
    帳戶資料寄給他，我也是被騙等語（見本院卷第37頁至第38
    頁、第74頁）。經查：　
  ㈠本案華南銀行、遠東銀行之帳戶均為被告所申辦，而被告於1
    10年5月7日18時30分許，有依「林國慶」之指示，至屏東縣
    ○○鄉○○路0號之統一超商佳冬門市，將其上開2帳戶之提款卡
    ，以超商店到店之方式，寄送予「林國慶」；而後不詳之詐
    欺集團成員即去電告訴人張芸鈞佯稱網購訂單錯誤，須匯款
    以處理訂單問題等語，致告訴人遭詐騙分別匯款2萬8,013元
    至本案遠東銀行帳戶；匯款4萬9,130元、4萬9,984元、3萬1
    ,065元至本案華南銀行帳戶，而各該款項隨即遭人提領一空
    等情，為被告所不爭執，核與證人即告訴人於警詢之證述大
    致相符（見警卷第8頁至第9頁），並有本案華南銀行帳戶開
    戶資料及交易明細表查詢結果各1份（見警卷第17頁至第19
    頁）、告訴人內政部警政署反詐騙諮詢專線紀錄表、新北市
    政府警察局三重分局大有派出所受理各類案件紀錄表、處理
    案件證明單各1份（見警卷第22頁至第26頁）、新北市政府
    警察局三重分局大有派出所受理詐騙帳戶通報警示簡便格式
    表1份（見警卷第27頁至第28頁、第31頁）、金融機構聯防
    機制通報單2份（見警卷第29頁至第30頁）、本案華南、遠
    東銀行帳戶存摺封面影本、存款交易明細表各1份（見警卷
    第32頁、第38頁至第39頁）、潮霖資產信貸溫專員、「林國
    慶」之LINE通訊軟體個人頁面照片2張（見警卷第40頁至第4
    1頁）、統一超商店到店寄貨證明單1張（見警卷第43頁）等
    件在卷可稽，是被告將本案華南、遠東銀行帳戶寄交他人後
    ，該2帳戶均遭詐欺集團使用，並充作向告訴人實施詐騙款
    項所用之工具等事實，首堪認定。
　㈡是本件所應審究之爭點在於：被告主觀上是否基於幫助詐欺
    及洗錢之不確定故意，而提供本案2帳戶的提款卡及密碼？
    下分述之：　
　⒈按刑法上故意，分直接故意(確定故意)與間接故意(不確定故
    意)，行為人對於構成犯罪之事實，明知並有意使其發生者
    ，為直接故意；行為人對於構成犯罪事實，預見其發生而其
    發生並不違背其本意者，為間接故意。而幫助犯成立，以行
    為人主觀上認識被幫助者，正欲從事犯罪或係正在從事犯罪
    ，且該犯罪有既遂可能，而其行為足以幫助他人實現構成要
    件者，即具有幫助故意，並不以行為人確知被幫助者，係犯
    何罪名為必要。而金融存簿帳戶、提款卡，關乎個人財產權
    益之保障，一般均應有需妥善保管存摺、提款卡、使用之密
    碼，以防被他人冒用及盜領之認識，難認有何理由得自由流
    通使用，且縱有特殊情形需將存摺、提款卡、密碼等交付、
    告知他人，亦必先深入瞭解其用途後再為提供，方符一般人
    日常生活經驗。況從事財產犯罪之不法份子，為掩飾其不法
    行徑，以避免執法人員循線查緝，經常利用收購方式大量取
    得他人之金融帳戶，亦常以薪資轉帳、辦理貸款、質押借款
    等事由，使他人交付金融帳戶之存摺、提款卡及密碼，以確
    保犯罪所得免遭查獲，類此案件在社會上層出不窮，亦屢經
    報章雜誌、電視、廣播等新聞媒體及電子網路再三披露，衡
    諸目前社會資訊之普及程度，一般人對上情均應知之甚詳，
    故避免此等專屬性甚高之物品被不明人士利用為財產犯罪之
    工具，亦為一般生活認知所應有之認識。則依一般人之社會
    通念，如匯入帳戶內之款項來源正當，大可自行申辦帳戶，
    苟其不以自己名義申辦帳戶取得款項，反而收購或借用別人
    之金融帳戶以供使用，並要求提供提款卡及告知密碼，則提
    供金融帳戶者，不論名目是變賣、出租或出借，抑有無對價
    或報酬，更不管受告知之用途為何，對於該帳戶可能作為對
    方收受、提領特定犯罪所得使用，對方提領後會產生遮斷金
    流以逃避國家追訴、處罰之效果等節，當可預見。
　⒉又關於被告提供上開2帳戶之原因及過程乙節，被告於警詢中
    供稱：因為我急需用錢，故在網路上找到這間潮霖公司詢問
    資金貸款問題，後來就有一位溫專員打電話給我，叫我提供
    個人資料要審核，接著有另一位「林國慶」加我好友，並要
    我提供銀行提款卡給他們做財力證明；我不知道溫專員、「
    林國慶」的真實姓名及電話，我就照他們說的把上述提款卡
    寄出去並用LINE告知他們密碼等語（見警卷第1頁至第7頁）
    ；復於檢事官詢問時供稱：我要申請貸款，但對方說我的存
    摺明細沒有很漂亮，所以要我提供提款卡及密碼給他們作帳
    ，後來他們有收到我的資料，但沒有跟我約何時返還、何時
    放款等語（見偵卷第17頁）；再於本院準備程序中供稱：當
    時是要辦貸款，聯繫了溫專員跟「林國慶」，他們說要幫我
    辦貸款，要先美化帳戶，會請會計處理，但沒有跟我說要用
    甚麼方式美化；「林國慶」有跟我說美化帳戶的方式就是把
    錢進去然後再把錢領出來等語（見本院卷第37頁）；又於本
    院審理中供稱：我也是被騙，我是要跟對方貸款，他叫「林
    國慶」，因為他屬於融資公司的業務專員，他說叫我寄帳戶
    給他，要幫我包裝、美化帳戶等語（見本院卷第61頁），觀
    諸被告上開所述提供帳戶之原因及過程，可知被告係透過網
    路尋得潮霖公司，並主動與對方聯繫辦理貸款，當時被告僅
    知悉對方之LINE通訊軟體暱稱為溫專員、「林國慶」，並不
    知悉該2人之真實姓名、年籍及聯絡方式，被告與該2人復無
    特殊交情或信任關係，其交付上開2帳戶之提款卡後並未與
    該2人約定何時返還、何時放款，所為已與一般提供帳戶給
    具有一定信賴關係之人使用並深入了解用途及合理性之情形
    有異，實無從以其所稱對方表示收取提款卡、密碼之目的僅
    係單純作為辦理貸款用途等節，即確信自己所提供之提款卡
    、密碼不會遭後續取得帳戶資料之人作為不法使用。
　⒊再者，被告於本院審理時供稱：我當時有跟對方說要貸款80
    萬元，但對方沒有說要跟哪家銀行借款，就說要送看看，要
    找哪家銀行是符合我的，也沒有講到代辦費用及利息，因為
    都還不確定能否借到等語（見本院卷第63頁），然一般代辦
    貸款公司在協助有向銀行貸款需求之客戶送件審核之業務上
    ，理應先了解客戶之工作、財產及收入狀況，並要求客戶提
    供相關薪資證明或財力證明文件，始能為客戶評估並找尋最
    適合之銀行貸款方案，及進行後續送件與銀行審核徵信之流
    程，而本件被告聯繫代辦貸款過程中，暱稱「林國慶」之人
    僅要求被告交付上開2帳戶之提款卡及密碼，而未要求被告
    提供相關薪資及財力證明文件送件與銀行審核，復未談及後
    續將由何人評估、審核、放款，甚且未提及代辦費用及所欲
    申貸之銀行，顯與一般認知之代辦貸款公司業務運作之常情
    相違。又被告於本院審理時供稱：我先前有跟和潤汽車貸款
    公司借過錢，當時跟和潤公司貸款時，他們也有親自派人跟
    我聯絡及簽約，以及用電話跟我講好分期付款的期數和每期
    應繳款的金額，我本次借款的經過與之前跟和潤貸款的過程
    幾乎都不同等語（見本院卷第72頁至第73頁），足見被告前
    已有與一般民間公司貸款之經驗，知悉向一般民間代辦業者
    申貸時需要約定之事項及代辦流程，然被告於本案確寧可向
    姓名、年籍不詳，暱稱「林國慶」之人於網路上聯繫申貸，
    復依其指示至統一超商寄出提款卡並告知密碼，過程中從未
    親自接觸「林國慶」之人或至其所稱之潮霖公司簽約，而被
    告提供該2帳戶資料予他人時，係年約37歲之心智成熟之人
    ，且自陳有2個小孩，並有在工廠6年之工作經驗（見偵卷第
    17頁），則依被告之年紀、社會歷練及經驗，其對於上開代
    辦貸款之管道、方式及對於提出交付提款卡、密碼之要求，
    自有相當可疑之處而恐為不法用途一情，應可預見。
　⒋另被告於本院準備程序時供稱：對於美化帳戶可能涉嫌對銀
    行詐欺，我當下沒有想這麼多，因為當時急著要辦貸款，真
    的沒有注意到會犯罪等語（見本院卷第37頁）；復於本院審
    理時供稱：我寄提款卡給對方之後，有打算要回來，但我用
    店到店的方式，並沒有對方的地址也沒有收件人，我當時沒
    有注意到這麼多，想說反正對方會用LINE跟我聯絡，也沒想
    到萬一對方不跟我聯絡會怎麼樣等語（見本院卷第69頁至第
    70頁），可知被告依暱稱「林國慶」之人指示以店到店方式
    交付其提款卡及密碼後，其與該暱稱「林國慶」之人僅能透
    過LINE通訊軟體方式聯繫，而被告對於該人嗣後如何進行代
    辦貸款程序及提款卡如何取回等情，已無從確知，而僅能單
    憑對方之片面陳述，且任憑對方是否主動聯繫，並仰賴對方
    主動交還提款卡，其自身對於交付之2帳戶顯已失去管控能
    力；況被告於本院審理時供稱：我提供金融卡給對方後，我
    就把與溫專員、「林國慶」之LINE對話紀錄刪除了，因為怕
    家人知道我在外面有借款或是貸款；我本身也覺得這件事情
    有點怪怪的，包裝帳戶的部分就是利用假的資金紀錄向銀行
    借到錢，我不是不在意，是因為我根本也不了解他們的程序
    ，我真的需要錢，他們說要包裝就給他們包裝，包裝完就會
    寄回來給我等語（見本院卷第71頁至第72頁），則被告對於
    其提款卡及帳戶將被用於何處、如何使用以及可能產生之風
    險，亦無從控制，足見被告對於交付提款卡及密碼後之使用
    結果已漠不關心，縱使可能被用於不法，亦不違背其本意，
    則被告既已能預見金融帳戶交付後可能淪為他人從事財產犯
    罪之工具，甚且造成掩飾、隱匿金流之結果，猶交付上開帳
    戶予他人使用，容任所生之流弊與後果，其主觀上洵有幫助
    詐欺取財及幫助他人掩飾、隱匿詐欺取財犯罪所得之去向暨
    所在之不確定故意。至被告辯稱其有先行查詢過潮霖公司為
    合法公司等語（見本院卷第38頁），然被告並未實際確認與
    其聯繫之溫專員、「林國慶」是否確為該公司之人員，而僅
    憑該2人之單方面說詞，遽認該2人同為合法來源而交付帳戶
    ，不僅未盡其查證義務，益徵其主觀上不在乎其帳戶嗣後可
    能將為非法使用之心態甚明。　　　
　⒌再被告雖辯稱：我也是被騙，之所以未保存LINE對話紀錄，
    是因為怕家人知道，所以就自己把聊天內容都刪除了；我除
    了怕借錢的事情被家人知道以外，也怕提供金融卡的事情被
    家人知道等語（見本院卷第64頁、第70頁至第71頁），然查
    ，倘被告確信對方為合法貸款公司，則有何動機刪除對話紀
    錄或擔心為家人知悉？況被告既已自承擔心提供金融卡為他
    人知悉，可見被告顯然有懷疑對方要求交付提款卡及密碼之
    舉並非單純要辦理貸款，否則又如何會有上開表示，是被告
    所辯並不可採；況被告自始未能提出與溫專員、「林國慶」
    之人的對話紀錄，僅空言泛稱其被騙而屬受害者，然此部分
    既無其他證據可資佐證，仍難逕為被告有利之認定。
　㈢綜上所述，被告提供本案2帳戶之提款卡、密碼予不詳之人供
    作收受告訴人遭詐騙匯入款項之帳戶使用，並助益不詳之人
    遂行詐欺取財及洗錢犯行，且其主觀上顯然具有幫助詐欺取
    財及幫助洗錢之不確定故意。從而，本案事證已臻明確，被
    告所辯均不足採，其犯行堪以認定，應依法論科。
二、論罪科刑：
  ㈠按刑法上之幫助犯，係對於犯罪與正犯有共同之認識，而以
    幫助之意思，對於正犯資以助力，而未參與實施犯罪之行為
    而言。如未參與實施犯罪構成要件之行為，且係出於幫助之
    意思提供助力，即屬幫助犯，而非共同正犯。查被告基於幫
    助他人詐欺取財及幫助他人掩飾、隱匿財產犯罪所得之去向
    及所在之不確定故意，提供上開2帳戶資料予他人使用，經
    犯罪集團成員用以作為收受詐欺取財犯罪所得財物及洗錢之
    犯罪工具，其所為僅為他人詐欺取財及洗錢犯行提供助力，
    過程中並無證據證明被告係以正犯之犯意參與，或有直接參
    與詐欺取財及洗錢之構成要件行為，充其量僅足認定係詐欺
    取財及洗錢之構成要件以外之幫助行為，尚難遽認與實行詐
    欺取財及洗錢犯罪之集團成員間有犯意聯絡及行為分擔。
　㈡又特定犯罪之正犯實行特定犯罪後，為掩飾、隱匿其犯罪所
    得財物之去向及所在，而令被害人將款項轉入其所持有、使
    用之他人金融帳戶，並由該特定犯罪正犯前往提領其犯罪所
    得款項得手，因已造成金流斷點，該當掩飾、隱匿之要件，
    該特定犯罪正犯自成立一般洗錢罪之正犯。如提供金融帳戶
    之行為人主觀上認識該帳戶可能作為對方收受、提領特定犯
    罪所得使用，對方提領後會產生遮斷金流以逃避國家追訴、
    處罰之效果，仍基於幫助之犯意，提供該帳戶之提款卡及密
    碼，以利洗錢之實行，應論以一般洗錢罪之幫助犯（最高法
    院108年度台上大字第3101號裁定意旨參照）。查被告既知
    悉交付提款卡及密碼予「林國慶」之人後，將為該人持之以
    美化帳戶，且美化方式為將錢存進去再把錢領出來以製造金
    流（見本院卷第37頁），足認被告對於所提供之2帳戶可能
    有不明金流進出，且可能為他人提領後製造金流斷點之情事
    ，有不確定故意甚明，其仍基於幫助之犯意，助益實際正犯
    遂行提領之洗錢行為，自應成立一般洗錢罪之幫助犯。
　㈢是核被告所為，係犯刑法第30條第1項前段、同法第339條第1
    項之幫助詐欺取財罪，及刑法第30條第1項前段、洗錢防制
    法第2條第2款、第14條第1項之幫助一般洗錢罪。至起訴書
    雖未載明刑法第30條第1項、洗錢防制法第14條第1項之罪名
    ，然本院已於準備程序及審理時當庭告知被告此一可能成立
    之罪名（見本院卷第36頁、第60頁），並經公訴檢察官當庭
    補充，尚無礙於被告之訴訟防禦權，爰於社會基本事實同一
    之範圍內，依刑事訴訟法第300條規定，變更起訴法條。
　㈣被告以一提供提款卡之行為觸犯幫助一般洗錢罪及幫助詐欺
    取財罪，為想像競合犯，依刑法第55條規定，應從一重論以
    幫助一般洗錢罪處斷。　　
  ㈤被告以幫助他人犯罪之意思而參與犯罪構成要件以外之行為
    ，所犯情節較正犯輕微，爰依刑法第30條第2項規定，按正
    犯之刑減輕之。
  ㈥爰以行為人之責任為基礎，審酌被告僅因需錢孔急，即率爾
    將上開2金融帳戶資料交予姓名、年籍均不詳之人使用，對
    於該2帳戶嗣後可能為他人持以犯罪毫不關心，進而助益他
    人詐欺取財及掩飾、隱匿犯罪所得之去向及所在，雖本身未
    實際參與詐欺取財及洗錢之犯行，相對於正犯之責難性較小
    ，然造成告訴人之財產損害達15萬餘元，且增加告訴人事後
    求償及檢、警偵查犯罪之困難，所為實有不該；犯後猶詞卸
    責，且迄未與告訴人達成調解、和解或賠償其損害，態度非
    佳，復考量其無前科之素行、犯罪之動機、目的、手段、告
    訴人所受損害，兼衡其於本院審理時自陳之智識程度、家庭
    生活及經濟狀況等一切情狀（見本院卷第74頁），量處如主
    文所示之刑，並就併科罰金部分，諭知易服勞役之折算標準
    ，以資懲儆。又依刑法第41條第1項規定，得易科罰金之罪
    ，以「最重本刑為5年以下有期徒刑以下之刑之罪」為限，
    本件被告所犯幫助一般洗錢罪，最重本刑為7年有期徒刑，
    並非最重本刑5年以下有期徒刑之罪，是縱經本院判處有期
    徒刑4月，依上開規定反面解釋，仍不得易科罰金，惟得依
    刑法第41條第3項規定聲請易服社會勞動，附此敘明。
　㈦至被告雖具狀表示倘本院認定有罪，請併予宣告緩刑等語（
    見本院卷第30頁），惟本院審酌被告始終否認犯行，且迄未
    與告訴人達成調解、和解或賠償其損害，復未得告訴人諒宥
    ，難認有悔意，為期使被告警惕自身、記取教訓，日後不再
    違犯，本院認宣告之刑罰仍應以執行為適當，始能收刑罰教
    化警惕之效，爰不予宣告緩刑，附此敘明。　
三、沒收部分：
    按犯第14條之罪，其所移轉、變更、掩飾、隱匿、收受、取
    得、持有、使用之財物或財產上利益，沒收之，洗錢防制法
    第18條第1項前段固有明文。而其立法理由係為沒收洗錢行
    為標的之財物或財產上利益，惟該條文並未規定「不論屬於
    犯罪行為人與否」均沒收之，自仍以屬於犯罪行為人者為限
    ，始應予以沒收。查本案被告並未親自提領告訴人匯入上開
    2帳戶內之款項，且無證據證明被告實際管領、處分該等款
    項，自無從依上開規定宣告沒收。又被告於警詢時供稱：我
    交付帳戶時沒有獲得任何利潤等語（見警卷第6頁），足見
    被告就本案犯行並未獲有對價，且依卷內現存事證亦不足以
    認定被告本案有何犯罪所得，自無從宣告沒收或追徵，附此
    敘明。
據上論斷，應依刑事訴訟法第299 條第1 項前段、第300條，判
決如主文。
本案經檢察官盧惠珍提起公訴，檢察官廖維中到庭執行職務。
中　　華　　民　　國　　111 　年　　3 　　月　　25　　日
                  刑事第二庭審判長    法  官  莊鎮遠
                                      法  官  曾思薇
                                      法  官  吳昭億
以上正本證明與原本無異。
如不服本判決應於收受判決後20日內向本院提出上訴書狀，並應敘述具體理由；其未敘述上訴理由者，應於上訴期間屆滿後20日內向本院補提理由書（均須按他造當事人之人數附繕本）「切勿逕送上級法院」。　　　　　　　　　　　　　　　　　　　
中　　華　　民　　國　　111 　年　　3 　　月　　25　　日
                                      書記官  蕭秀蓉
附錄本案論罪科刑法條：
中華民國刑法第30條
（幫助犯及其處罰）
幫助他人實行犯罪行為者，為幫助犯。雖他人不知幫助之情者，
亦同。
幫助犯之處罰，得按正犯之刑減輕之。
中華民國刑法第339條
（普通詐欺罪）
意圖為自己或第三人不法之所有，以詐術使人將本人或第三人之
物交付者，處5年以下有期徒刑、拘役或科或併科50萬元以下罰
金。
以前項方法得財產上不法之利益或使第三人得之者，亦同。
前二項之未遂犯罰之。
洗錢防制法第2條
本法所稱洗錢，指下列行為：
一、意圖掩飾或隱匿特定犯罪所得來源，或使他人逃避刑事追訴
    ，而移轉或變更特定犯罪所得。
二、掩飾或隱匿特定犯罪所得之本質、來源、去向、所在、所有
    權、處分權或其他權益者。
三、收受、持有或使用他人之特定犯罪所得。
洗錢防制法第14條
有第二條各款所列洗錢行為者，處7年以下有期徒刑，併科新臺
幣5百萬元以下罰金。
前項之未遂犯罰之。
前二項情形，不得科以超過其特定犯罪所定最重本刑之刑。